臺灣高雄地方法院刑事判決　　　　　　 100年度易緝字第24號
公　訴　人　臺灣高雄地方法院檢察署檢察官
被　　　告　張昆瑛
上列被告因竊盜等案件，經檢察官提起公訴（97年度偵字第3061
5 號），本院判決如下：
    主  文
張昆瑛被訴對陳金水涉犯強制罪及私行拘禁罪、對顏高美華涉犯
恐嚇危害全罪、對柳豐照涉犯恐嚇危害安全罪及強制罪部分，均
無罪。被訴對陳富傑傷害、恐嚇危害安全罪部分，均公訴不受理
。
    理  由
一、公訴意旨略以：(一)被告張昆瑛與吳黃秀月、余昇桓、吳雅雄
    、張以明（上述4 人涉犯強制罪部分，經本院97年度易字第
    1416號判決有罪後，除吳雅雄不服提起上訴外，其餘3 人均
    已確定）、李國豪（經本院判決無罪確定）等人，因顏高美
    華積欠吳黃秀月710 萬元之債務無力償還，搬家躲債，竟共
    同基於使他人行無義務之事的犯意聯絡，於民國97年2 月15
    日15時至17時許，於晉滿漁業公司停車場內挾持顏高美華之
    員工陳金水帶領渠等至顏高美華位於高雄市前鎮區○○○路
    220 巷5 號住處向顏高美華討債，因認被告張昆瑛共同對陳
    金水涉犯刑法第304 條之強制罪嫌，並於98年2 月17日補充
    理由書認被告張昆瑛上揭犯行亦涉犯刑法第302 條第1 項之
    私行拘禁罪嫌；(二)於討債過程，被告張昆瑛與吳雅雄、張以
    明、吳黃秀月、吳家宏、李國豪（上述5 人就恐嚇危害安全
    罪部分均經本院判決無罪確定）等人，另與余昇桓（經本院
    判決有罪確定）共同基於恐嚇之犯意聯絡，由余昇桓（補充
    理由書誤載為張以明）對顏高美華恫稱：「要將妳們母女拖
    出去埋一埋」、「知道妳兒子在日本，有辦法讓他一手一腳
    」，致顏高美華心生畏懼，因認被告張昆瑛共同對顏高美華
    涉犯刑法第305 條之恐嚇危害安全罪嫌；(三)柳豐照因與林芳
    源（自稱林經理）有債務糾紛，97年3 、4 月間某日竟遭張
    以明、王國安（張以明、王國安就遭訴恐嚇危害安全罪、強
    制罪均經本院判決無罪確定）夥同被告張昆瑛，及另名綽號
    「阿華」之男子，前往柳豐照擔任主委，位於高雄市○鎮區
    ○○街63號之「無極天道院」處搗亂、堵人；柳豐照又於97
    年5 、6 月間，在本院大門，遭張以明、王國安夥同張昆瑛
    加以圍住，恐嚇討債，並限制其行動自由，因認被告張昆瑛
    共同對柳豐照涉犯刑法第305 條之恐嚇危害安全罪、第304
    條之強制罪嫌。經查：
二、證據能力部分
  (一)被告以外之人於審判中有下列情形之一，其於檢察事務官、
    司法警察官或司法警察調查中所為之陳述，經證明具有可信
    之特別情況，且為證明犯罪事實之存否所必要者，得為證據
    ：一、死亡者，刑事訴訟法第159 條之3 第1 款定有明文。
    本件證人柳豐照於99年3 月7 日死亡，有卷附除戶資料1 紙
    （97易1416(四)卷第277 頁）可稽，無法於本院審理時親自到
    庭證述，且其前於警詢所為之陳述，並無證據證明有非法取
    供之情，客觀上有可信之特別情況，且為證明犯罪事實存否
    所必要，依上開說明，其於警詢中之證述，應有證據能力。
  (二)按被告以外之人於審判外之陳述雖不符刑事訴訟法第159 條
    之1 至之4 等4 條之規定，而經當事人於審判程序同意作為
    證據，法院審酌該言詞陳述或書面陳述作成時之情況，認為
    適當者，亦得為證據；當事人、代理人或辯護人於法院調查
    證據時，知有刑事訴訟法第159 條第1 項不得為證據之情形
    ，而未於言詞辯論終結前聲明異議者，視為有前項之同意，
    同法第159 條之5 定有明文。本案證人陳富傑、顏高美華、
    顏亞婷、陳金水、證人即共同被告吳雅雄、吳世雄等人於警
    詢中所為陳述，其等性質雖屬傳聞證據，惟其等所為之上開
    警詢筆錄內容，業經本院審理時予以提示並告以要旨，且各
    經檢察官及被告表示意見。當事人已知上述筆錄乃傳聞證據
    ，且均未於言詞辯論終結前對該等筆錄內容異議，且證人陳
    富傑、顏高美華、顏亞婷、陳金水、吳雅雄、吳世雄等人又
    經本院以證人身份行交互詰問，依上開規定，是其等於警詢
    中之證言應均具有證據能力。
  (三)按被告以外之人於偵查中向檢察官所為陳述，除顯有不可信
    之情況者外，得為證據，同法第159 條之1 第2 項定有明文
    。本件證人陳富傑、顏高美華、顏亞婷、陳金水、柳豐照於
    檢察官偵查中具結後所為之陳述，其等未曾提及檢察官在偵
    查時有不法取供之情形，反對該項供述得具有證據能力，亦
    未釋明上開供述有顯不可信之情況，依上說明，其等於偵查
    中之證言自均具有證據能力。
三、無罪部分
  (一)按犯罪事實應依證據認定之，無證據不得認定犯罪事實；又
    不能證明被告犯罪者，應諭知無罪之判決，刑事訴訟法第15
    4 條第2 項、第301 條第1 項分別定有明文。又刑事訴訟法
    第161 條第1 項規定：檢察官就被告犯罪事實，應負舉證責
    任，並指出證明之方法。因此，檢察官對於起訴之犯罪事實
    ，應負提出證據及說服之實質舉證責任。倘其所提出之證據
    ，不足為被告有罪之積極證明，或其指出證明之方法，無從
    說服法院以形成被告有罪之心證，基於無罪推定之原則，自
    應為被告無罪判決之諭知（最高法院92年度台上字第128 號
    判例意旨參考）。又告訴人之告訴，係以使被告受刑事追訴
    為目的，其指訴是否與事實相符，仍應調查其他證據，以資
    審認，必被害人所述被害情形，無瑕疵可擊，且就其他方面
    調查，又與事實相符，始足據為有罪判決之基礎（最高法院
    81年度台上字第3539號判決要旨參照）。
  (二)就被訴共同對陳金水涉犯刑法第302 條第1 項之私行拘禁罪
    、第304 條強制罪之犯行部分
    公訴意旨認被告張昆瑛與吳黃秀月、余昇桓、吳雅雄、張以
    明等人共同對陳金水涉犯強制之犯行，無非係以被害人陳金
    水於警詢中之指述為據。訊據被告張昆瑛堅詞否認私行拘禁
    、強制之犯行，並辯稱伊當天並未與吳黃秀月、吳雅雄、余
    昇桓、張以明等人到晉滿漁業公司停車場將陳金水挾持帶往
    當地里長辦公室，再要脅陳金水帶其等到皇家貴賓大樓找顏
    高美華，伊是直接到皇家貴賓大樓，並未與吳雅雄等人一起
    從晉滿漁業公司停車場到皇家貴賓大樓等語。經查：
  1.本件被害人陳金水於警詢時雖指稱伊於97年2 月15日15時至
    16時間，遭綽號「文嫂」之吳黃秀月夥同包括吳雅雄等3 名
    男子，強行要脅要伊帶他們去找顏高美華等語（警1 卷第22
    5 至22 6頁），然對於被告張昆瑛是否亦參與其中，並未明
    確指證，故被告張昆瑛是否參與強制陳金水之犯行，即非無
    疑。而證人陳金水於本院審理時則具結證稱當天從晉滿漁業
    公司停車場帶他到里長辦公室的人，除顏高美華外，還有3
    名男子（97易1416卷(四)第51頁），並當庭指稱沒看過張昆瑛
    （97易1416卷(四)第66頁、本院卷第68頁），而案發後陳金水
    仍一再堅稱是吳雅雄、吳黃秀月等人未經其同意將他從晉滿
    漁業公司停車場載走（97易1416卷(四)第50頁），迄今亦未與
    被告張昆瑛和解，衡情應無甘冒偽證之風險而迴護被告張昆
    瑛之理。顯見陳金水所指稱吳黃秀月夥同3 名男子強行要脅
    他前往當地里長辦公室，進而再到皇家貴賓大樓找顏高美華
    ，應不包括被告張昆瑛在內。
  2.被告張昆瑛辯稱伊未與吳雅雄等人在晉滿漁業公司停車場強
    行要脅陳金水到當地里長辦公室及皇家貴賓大樓，也非與吳
    雅雄一起從皇家貴賓大樓到高雄木瓜牛乳大王等語。經查，
    證人吳雅雄於本院審理時具結證稱當天從晉滿漁業公司停車
    場先到里長辦公室，再到皇家貴賓大樓，印象中張昆瑛有到
    皇家貴賓大樓，但他好像未到晉滿漁業公司停車場及里長辦
    公室（97易1416卷(四)第201 頁），且證人吳世雄於本院審理
    時亦具結證稱當天下午6 、7 點張昆瑛是與我一起從飛天鼠
    洗車場到九如路、平等路口之高雄木瓜牛乳大王，後來吳雅
    雄是和陳裕昌一起開車到高雄木瓜牛乳大王等語（本院卷第
    13 5、139 頁），顯見被告張昆瑛是與吳世雄從洗車場到九
    如路、平等路口之高雄木瓜牛乳大王，並非與吳雅雄一起從
    晉滿漁業公司停車場到當地里長辦公室，再到皇家貴賓大樓
    ，然後再與吳雅雄從皇家貴賓大樓到高雄木瓜牛乳大王。是
    被告辯稱伊案發當天未與吳雅雄一起從皇家貴賓大樓到高雄
    木瓜牛乳大王等語，亦應堪採信。
  3.又共同被告吳雅雄雖於警詢時供稱張昆瑛有與其等一起挾持
    陳金水等語。惟查，證人吳雅雄上揭警詢內容，並未明確指
    證被告張昆瑛案發當時所扮演之角色，且被告張昆瑛從案發
    後即一再堅詞否認曾到晉滿漁業公司停車場及當地里長辦公
    室，故被告張昆瑛是否確實參與強制陳金水之犯行，顯非無
    疑。又證人吳雅雄於本院審理時具結證稱伊到晉滿漁業公司
    停車場時，有吳黃秀月、陳金水及他兒子、余昇桓及他朋友
    ，是在皇家貴賓大樓才看到張昆瑛（97易1416卷(四)第188 、
    201 頁），是吳雅雄上揭警詢中之證述，既有上揭瑕疵可指
    ，自難遽為被告張昆瑛不利之認定。而共同被告張以明雖於
    97年10月21日警詢中曾供稱張昆瑛曾一起限制陳金水之行動
    自由等語。然張以明於警詢中亦多次陳稱伊和張昆瑛是直接
    到皇家貴賓大樓（警1 卷第49、59頁），且證人張以明經本
    院合法傳、拘未到，有本院報到單、高雄市政府警察局三民
    第二分局拘提報告書（本院卷第64、89、93頁）可稽。是其
    上揭不利於被告張昆瑛之陳述，前後亦有不符，自難遽以採
    憑。
  4.此外復查其他積極證據，足以證明被告張昆瑛與吳雅雄等人
    就上揭強制罪、私行拘禁罪嫌有何犯意聯絡或行為分擔，基
    於罪疑唯輕原則，自應為被告有利之認定，而就上揭被訴強
    制罪及私行拘禁罪嫌部分為無罪之諭知。
  (三)就被訴共同對顏高美華涉犯刑法第305 條恐嚇危害安全罪之
    犯行部分
    公訴意旨認被告張昆瑛涉與余昇桓共同涉犯恐嚇危害安全罪
    嫌部分，無非係以告訴人顏高美華、顏亞婷分別於警詢、偵
    訊中之指述為據。訊據被告張昆瑛堅稱伊未與余昇桓出言恐
    嚇顏高美華母女等語。
  1.按共犯之成立，除共同實施犯罪行為者外，其就他人之行為
    負共犯之責者，以有意思聯絡為要件，若事前並未合謀，實
    施犯罪行為之際，又係出於行為者獨立之意思，即不負共犯
    之責（最高法院19年上字第694 號判例要旨參照）。
  2.經查，證人顏高美華、顏亞婷於警詢中雖均證稱案發當日有
    一位不知名男子出言恫稱：「要將妳們母女拖出去埋一埋」
    、「知道妳兒子在日本，有辦法讓他一手一腳」等語，然對
    於該名男子之身分為何，當時並未指認。而案發當日僅余昇
    桓一人出言恐嚇乙節，業據證人顏高美華於本院審理時具結
    證述在卷（97易1416(四)卷第75至76頁），且證人顏亞婷於本
    院審理時亦具結證稱僅有余昇桓對顏高美華說要將她們母女
    拖去埋起來等語（97易1416(四)卷第10 8頁），顯見案發當時
    出言對顏高美華恐嚇者，僅有余昇桓，被告張昆瑛及其餘在
    場之人，均無出言恐嚇之情。況從案發經過，除余昇桓出言
    恫嚇顏高美華外，被告張昆瑛及其餘在場之人並無在旁作勢
    恫嚇被害人之舉，自難認被告張昆瑛與其餘在場之人就余昇
    桓所為恐嚇之語有犯意聯絡之情。
  3.此外復查無其他積極證據，足以證明被告張昆瑛就上揭恐嚇
    罪嫌與余昇桓有何犯意聯絡或行為分擔，基於罪疑唯輕原則
    ，自亦應為被告有利之認定，而就上揭被訴恐嚇罪嫌部分為
    無罪之諭知。
  (三)就被訴共同對柳豐照涉犯刑法第304 條強制罪、第305 條恐
    嚇危害全罪嫌之犯行部分
    公訴意旨認被告張昆瑛涉與張以明、王國安等人共同對柳豐
    照涉犯強制、恐嚇危害安全之犯行，無非係以被害人柳豐照
    於警詢及檢察官訊問時之證述為據。訊據被告張昆瑛堅詞否
    認強制、恐嚇危害安全之犯行，並辯稱伊與張以明、王國安
    等人到「無極天元聖道院」找柳豐照是要他出面協商債務，
    並未恐嚇他，在地院門口也未阻止他離去等語。經查：
  1.柳豐照雖於警詢時指稱97年3 、4 月間，林芳源有找一些像
    是討債公司、黑道流氓的人到「無極天元聖道院」搗亂、找
    我，且於97年5 、6 月間在地院大門，遭張以明等共3 、4
    人圍住不讓我離開等語。惟查，柳豐照於警詢時另供稱當天
    他們到「無極天元聖道院」我不在，是聽廟裡的人說的…在
    地院門口圍我時，我不理他們，就直接離開（警3 卷第233
    至234 頁），嗣於檢察官訊問時更具結證稱張以明去廟裡找
    我時我不在，他沒有恐嚇我等語（偵1 卷第60至61頁）。是
    被告張昆瑛與張以明、王國安到「無極天元聖道院」時，柳
    豐照本人既不在場，則其等是否有對柳豐照為恐嚇之犯行，
    顯非無疑。
  2.又97年5 月4 日被告張昆瑛與張以明、王國安，及綽號「阿
    華」之男子到「無極天元聖道院」之過程，從當天錄影畫面
    顯示，被告張昆瑛與張以明等人從當天17時35分左右到達「
    無極天元聖道院」，直到當日20時57分左右離開為止，被告
    張昆瑛等人除在場等候，並與「無極天元聖道院」內之工作
    人員聊天，及留下電話請工作人員轉達柳豐照與其等聯絡外
    ，並無任何破壞「無極天元聖道院」內財物或出言咆哮恐嚇
    之舉止，有本院98年10月19日之勘驗筆錄在卷可稽（97易
    1416(三)卷第24至36頁），是公訴人認被告張昆瑛與張以明等
    人上揭舉止涉犯恐嚇罪嫌，尚嫌無據。
  3.又被告張昆瑛與張以明等人於97年5 、6 月間某日，雖在本
    院門口欲找柳豐照協調處理積欠林芳源之債務，然當時柳豐
    照未加以理會即可直接自由離去，業據證人柳豐照於警詢中
    證述在卷（警1 卷第234 頁），衡情亦應未達妨害其自由離
    去之程度。
  4.此外復查無其他積極證據，足以證明被告張昆瑛有上揭強制
    之犯行，基於罪疑唯輕原則，亦應為被告有利之認定，而就
    上揭被訴恐嚇危害安全、強制罪嫌部分均為無罪之諭知。
四、公訴不受理部分
  (一)公訴意旨另以：被告張昆瑛與吳雅雄、許健洲、吳世雄、方
    盟仁、陳裕昌、楊敬彥、徐維擇等人，基於恐嚇、傷害之犯
    意聯絡，由吳雅雄向陳富傑恫稱：「若不還錢要給你斷手斷
    腳、報案的話後果很難看」、「今天若不還錢就不用回家」
    之加害陳富傑生命、身體及自由之言語，致陳富傑心生畏懼
    等語，嗣由吳雅雄拿起現場椅子毆打陳富傑的頭，被告張昆
    瑛則與許健洲、吳世雄、方盟仁、陳裕昌、楊敬彥、徐維擇
    等人一起毆打陳富傑，致陳富傑受有傷害等語，因認被告張
    昆瑛與吳雅雄、許健洲、吳世雄、方盟仁、陳裕昌、楊敬彥
    、徐維擇等人另共同涉犯刑法第305 條之恐嚇危害安全罪、
    第277 條第1 項之傷害罪嫌。
  (二)按告訴乃論之罪，告訴人於第一審辯論終結前，得撤回其告
    訴；又提起公訴，應由檢察官向管轄法院提出起訴書為之。
    起訴書，應記載左列事項：…(二)犯罪事實及證據並所犯法條
    ；案件有下列情形之一者，應諭知不受理之判決：(一)起訴之
    程序違背規定者…(三)告訴或請求乃論之罪，未經告訴、請求
    或其告訴、請求經撤回或已逾告訴期間者，刑事訴訟法第23
    8 條第1 項、第264 條第1 項、第2 項第2 款、第303 條第
    1 款、第3 款分別定有明文。又關於「犯罪事實」應如何記
    載，法律雖無明文規定，惟因檢察官敘明之起訴事實即為法
    院審判之範圍，並為被告防禦準備之範圍，故其記載內容必
    須足以表明其起訴範圍，使法院得以確定審理範圍，並使被
    告知悉係因何犯罪事實被提起公訴而為防禦之準備，始為完
    備；又檢察官一經提起公訴，即應就其公訴事實加以記載，
    以定其訴之範圍，刑事訴訟法並無於起訴後，仍准許公訴人
    得再就原起訴事實為擴張、變更之規定，縱有此種情形，法
    院對此擴張、變更，因於法無據，當不受其拘束（最高法院
    94年度台上字第5324號判決要旨參照）。犯罪已否起訴，應
    以起訴書曾就犯罪事實加以記載為準，與所犯法條之記載無
    關，故起訴書並無犯罪事實之記載，縱曾引用所犯法條，亦
    不能認已起訴。如命檢察官補正犯罪事實，亦有違不告不理
    之原則。犯罪事實為起訴書必須記載明確之事項，如有疏漏
    ，則使當事人間訴訟關係，無法成立，法院亦無從確定其審
    判權行使之範圍，苟有欠缺，法院得逕予不受理之判決，無
    須再命檢察官補正（臺灣高等法院暨所屬法院86年座談會議
    結論參照）。
  (三)經查，本件被告張昆瑛與吳雅雄、許健洲、吳世雄、方盟仁
    、陳裕昌、楊敬彥等人因傷害陳富傑案件，經檢察官提起公
    訴，認被告張昆瑛與吳雅雄、許健洲、吳世雄、方盟仁、陳
    裕昌、楊敬彥等人涉犯刑法第277 條第1 項之傷害罪，依同
    法第287 條之規定須告訴乃論。茲因告訴人陳富傑於本院審
    理期間，已當庭表示不予追究，並具狀聲請撤回其告訴，有
    卷附刑事撤回告訴聲請狀（97易1416(三)卷第101 頁）可按。
    揆諸前開說明，爰就被告張昆瑛涉嫌傷害陳富傑部分，應依
    刑事訴訟法第303 條第3 款後段規定，逕為不受理之諭知。
  (四)又本件檢察官起訴時，就陳富傑部分之犯罪事實僅記載「吳
    雅雄於96年11月間假介紹客戶予陳富傑之名義，帶客戶至酒
    店喝酒後要陳富傑支付花費8 萬餘元後，見陳富傑無力支付
    ，即於96年12月5 日在高雄市○○區○○路之『飛天鼠洗車
    場』當場借予陳富傑10萬元，並收取每月1 萬5 仟元之重利
    ，因陳富傑無力償還欠款，吳雅雄即夥同許健洲等人於97年
    2 月15日19時30分左右，在高雄市○○區○○路與平等路口
    之『高雄木瓜牛乳』店，將陳富傑毆打成傷」，並無隻字片
    語提及被告張昆瑛與吳雅雄等人如何對陳富傑恐嚇之情。故
    檢察官提起本件公訴後，雖於98年2 月17日提出補充理由書
    ，並記載：吳雅雄於97年2 月15日19時30分許與被告張昆瑛
    及許健洲、吳世雄、方盟仁、陳裕昌、楊敬彥、徐維擇等人
    圍住陳富傑，基於恐嚇及傷害之犯意聯絡，由吳雅雄向陳富
    傑恫稱：「若不還錢要給你斷手斷腳、報案的話後果很難看
    」、「今天若不還錢就不用回家」之加害陳富傑生命、身體
    及自由之言語，致陳富傑心生畏懼等語。然上揭恐嚇部分之
    事實，檢察官既未依刑事訴訟法第264 條第2 項第2 款規定
    載明於起訴書之犯罪事實欄內，則被告張昆瑛或其他人於上
    開犯罪中所為之犯行，自不能認為檢察官已經合法起訴，依
    上開說明，自不能事後容以「補充」之名，將原不在起訴範
    圍內之事實，任意予以變更、擴張，亦即不能認上揭恐嚇部
    分已經起訴，故應認起訴之程序違背規定，依刑事訴訟法第
    303 條第1 款規定，應為不受理之諭知，附此敘明。
據上論斷，應依刑事訴訟法第301 條第1 項、第303 條第1 款、
第3 款，判決如主文。
本案經檢察官李宜穎到庭執行職務。
中    華    民    國    100     年    8     月  10  日
                  刑事第六庭  審判長法  官  李璧君
                                    法  官  曾鈴
                                    法  官  曾仁勇
以上正本係照原本作成。
如不服本判決應於收受本判決後10日內向本院提出上訴書狀，並
應敘述具體理由，如未敘述上訴理由者，應於上訴期間屆滿後20
日內補提理由書狀於本院（均須按他造當事人之人數附繕本）「
切勿逕送上級法院」。
中    華    民    國    100   年       8    月  10   日
                                    書記官  王紀芸